臺灣苗栗地方法院民事簡易判決　　　　 　94年度苗簡字第65號
原　　　告　辛○○○
　　　　　　乙○○
　　　　　　戊○○
　　　　　　丁○○
　　　　　　丙○○
　　　　　　己○○
兼共　　同
訴訟代理人　庚○○
被　　　告　甲○○
訴訟代理人　壬○○
　　　　　　癸○○
上列當事人間請求確認租金債權請求權不存在事件，本院於民國
94 年8月22日言詞辯論終結，判決如下：
    主  文
確認被告對原告所承租坐落苗栗縣通霄鎮○○段八七五地號，面
積十八點二九平方公尺土地之租金債權請求權，超過每月新台幣
貳仟零陸拾壹元之部分不存在。
確認被告對原告所承租坐落苗栗縣通霄鎮○○段八七六地號，面
積六點三三平方公尺土地之租金債權請求權，超過每月新台幣壹
仟參佰貳拾壹元之部分不存在。
訴訟費用由被告負擔。
    事實及理由
一、原告起訴主張：
（一）原告之被繼承人陳培桂向被告之被繼承人張塗承租坐落苗
      栗縣通霄鎮○○段875 地號（下稱系爭875 地號），面積
      18.29 平方公尺及同段876 地號（下稱系爭876 地號），
      面積6.33平方公尺之土地，且為不定期租賃。原告己○○
      與張塗曾就系爭土地租金之調整，於臺灣新竹地方法院81
      年度簡上字第7 號成立和解，和解筆錄記載系爭875 、87
      6 地號土地之租金自81年2 月28日起調整為每年新台幣（
      下同）35,500元，即每月2,958 元。嗣後張塗又就系爭
      876 地號土地聲請調整租金，原告己○○遂與張塗於本院
      88年度苗簡字第79 4號成立和解，和解內容為系爭876 地
      號土地之租金自89年7 月1 日起調整為每年36,000元，即
      每月3,000元。
（二）原告全體均為陳培桂之繼承人，承受陳培桂與張塗之租賃
      契約，均為系爭875 、876 地號土地之承租人，惟原告己
      ○○未受其餘原告之委任，即擅自與張塗達成和解，和解
      之效力自不及於其餘原告。又系爭875 地號土地之租金雖
      未於鈞院88年度苗簡字第794 號一併成立和解，惟原告亦
      依前開案件之和解金額即每月租金3,000 元，自89年7 月
      起，就系爭875 、876 地號各給付3,000 元之租金予張塗
      ，張塗於93年間死亡後，原告則將租金給付予張塗之繼承
      人即被告。
（三）縱使認為原告全體於原告己○○為前開和解後仍繼續就系
      爭二筆土地各給付3,000 元之租金予被告，可視為兩造間
      已對租金之給付有合意，惟按土地法第97條、第105 條之
      規定，城市地方基地之租金，以土地申報總價年息10％為
      限。又依平均地權條例第16條規定，土地所有權人未於公
      告期間申報地價者，以公告地價之80％為其申報地價。查
      系爭875 地號土地93年之公告地價為每平方公尺16,906元
      ，系爭876 地號土地則為每平方公尺31,470元，依前開規
      定計算，系爭875 地號土地租金之上限為每月2,061 元（
      16, 906 ×80％×18.29 ×10％×1 ／12＝2,061）， 系
      爭876 地號土地租金之上限為每月1,328 元（31,470×80
      ％×6.33×10％×1 ／12＝1, 328），而被告目前每月就
      系爭二筆土地各向原告收取3,000 元之租金，顯已違反土
      地法之強制規定，故兩造之租金約定超過土地法所規定之
      上限部分，顯屬無效，為此訴請：（１）確認被告對原告
      所承租系爭875 地號，面積18.29 平方公尺土地之租金債
      權請求權，超過每月2,061 元之部分不存在。（２）確認
      被告對原告所承租系爭876 地號，面積6.33平方公尺土地
      之租金債權請求權，超過每月1,321 元之部分不存在。
（四）對被告抗辯所為之陳述：被告並未將系爭二筆土地再出租
      他人，至於毗鄰系爭二筆土地之鄰地借給朋友使用，朋友
      有給付些許補償金，但與本件系爭二筆土地完全無關。
二、被告則以：
（一）原告向被告承租系爭875 、876 地號二筆土地，雙方於88
      年間就876 地號土地之租金達成和解，約定將租金調高為
      每月3,000 元，另就系爭875 地號亦比照系爭876 地號之
      租金每月3,000 元，嗣後原告亦按月將兩筆租金以匯票方
      式郵寄予被告，故兩造已就租金達成合意。
（二）系爭875 、876 地號二筆土地位於通霄鎮中心市場最繁榮
      之處，土地之經濟價值可想而知，原告以每一攤位每日30
      0 元出租予第三人，該土地可容納二攤位，以每月氣候晴
      天日20日計算，原告每月最少獲利12,000元。又系爭土地
      原所有人張塗於93年10月間死亡，被告於94年5 月完成繼
      承登記，規定土地所有權人欲調整申報地價，須於每年10
      月於公聽調整地價說明會上主張申報，逾期則於次年度才
      能申報，且調高之幅度為原公告地價之1.2 倍，故被告得
      依系爭875 地號之公告地價16,906元之1.2 倍即20,287元
      ，系爭876 地號之公告地價31,470元之1.2 倍即37,764元
      為下次之申報地價。是以系爭土地之地價、繁榮程度與原
      告轉租他人所獲取之利益觀之，被告所收取之租金並無過
      高情事。
（三）又市場攤位之承租人，不僅在其承租之攤位得以營商，並
      得享受整個市場之特殊利益，其應付租金不僅為使用攤位
      之對價，且包括此項特殊利益之對價在內，自非普通之房
      屋兼土地之承租可比，固不受土地法第97條及實施都市平
      均地權條例第48條（舊）所定，房租及地租最高限制之拘
      束，最高法院著有54年台上字第1528號判例可參。系爭二
      筆土地係用供市場攤位之用，亦無土地法第97條、第105
      條之適用等語資為抗辯，並聲明原告之訴駁回。
三、查兩造不爭執之事實為：
（一）原告之被繼承人陳培桂向被告之被繼承人張塗承租系爭87
      5 地號，面積18.29 平方公尺及系爭876 地號，面積6.33
      平方公尺之土地，且為不定期租賃。原告之被繼承人於57
      年間死亡，被告之被繼承人於93年死亡，兩造均承受前開
      租賃契約。
（二）原告己○○與張塗曾就系爭土地租金之調整，於臺灣新竹
      地方法院81年度簡上字第7 號調整租金事件成立和解，和
      解筆錄記載系爭875 地號土地如附圖（該和解筆錄所附附
      圖）所示A 部分面積18. 29平方公尺，系爭876 地號土地
      如附圖所示B 部分面積6.33平方公尺土地之租金自81年2
      月28日起調整為每年35,500元，即每月2,958 元。而該和
      解筆錄附圖所示A 、B 部分為原告之房屋使用系爭875 、
      876 地號土地之面積。嗣後張塗又就系爭876 地號土地聲
      請調整租金，原告己○○遂與張塗於本院88年度苗簡字第
      794 號成立和解，和解筆錄記載：系爭876 地號土地，如
      附圖（同前開附圖）所示B 部分面積6.33平方公尺土地之
      租金自89年7 月1 日起調整為每年36, 000 元，即每月3,
      000 元。
（三）系爭875 地號土地之租金雖未於本院88年度苗簡字第794
      號一併成立和解，惟原告全體亦依前開案件之和解金額即
      每月租金3,000 元，自89年7 月起，就系爭875 、876 地
      號各給付3,000 元之租金予張塗，張塗於93年間死亡後，
      原告則將租金給付予張塗之繼承人即被告。
（四）系爭875 、876 地號土地自88年起，所有權人即未申報地
      價，系爭875 、876 地號土地自88年起至94年之公告地價
      分別為每平方公尺16,906元、31,470元。
      以上並有土地登記謄本、臺灣新竹地方法院81年度簡上字
      第7 號、本院88年度苗簡字第794 號和解筆錄、苗栗縣通
      霄地政事務所函在卷為憑。
四、原告主張兩造所約定之租金違反土地法第97條、第105 條規
    定之租金上限，被告就超過上限部分無請求權存在等語。被
    告則以前開情詞置辯。經查：
（一）按和解成立者，與確定判決有同一之效力。確定判決，除
      當事人外，僅對於訴訟繫屬後為當事人之繼受人者，及為
      當事人或其繼受人占有請求之標的物者有效力，此觀民事
      訴訟法第401 條之規定甚明。查本院88年度苗簡字第794
      號調整租金事件之兩造當事人為張塗及原告己○○，故前
      開訴訟和解之效力並不及於原告己○○以外之人，合先敘
      明。
（二）本院88年度苗簡字第794 號和解筆錄之效力雖不及於原告
      己○○以外之人，且僅就系爭876 地號土地為和解，惟原
      告己○○為前開和解後，其餘原告亦依前開案件之和解金
      額之標準，自89年7 月起，就系爭875 、876 地號各給付
      3,000 元之租金予張塗，張塗於93年間死亡後，原告則將
      租金給付予張塗之繼承人即被告等情，業如前述，是堪認
      為除原告己○○以外之原告6 人，就系爭875 、876 地號
      土地之租金，均與被告達成每月各3,000元之合意。
（三）按建築房屋之基地租金，依土地法第105 條準用同法第97
      條規定，以不超過該土地申報價額年息10％為限。舉辦規
      定地價或重新規定地價時，土地所有權人未於公告期間申
      報地價者，以公告地價百分之80％為其申報地價，平均地
      權條例第16條亦定有明文。又土地法第105 條準用同法第
      97 條第1 項關於限制基地租金之規定，係屬強制規定。
      當事人間約定之租金額，如超過此限制者，不問其有無經
      過該管市縣政府減定，出租人就其超過部分之租金無請求
      權（最高法院43年台上字第392 號判例、70年台上字第43
      36號判決意旨參照）。據此而論，當事人間約定建築房屋
      之基地租金，超過土地申報地價年息10％部分，因違反土
      地法第105 條、第97條之強制規定，出租人就超過部分無
      請求權。系爭875 、876 地號土地自88年起，所有權人即
      未申報地價，依前開規定，自應以該地號土地公告地價之
      80％為申報地價。而系爭875 、876 地號土地自88年起至
      94年之公告地價分別為每平方公尺16,906元、31,470元，
      依此計算，系爭875 地號每月之租金上限為每月2,061 元
      （16,906×80％×18.29 ×10％×1 ／12＝2,061）， 系
      爭876 地號土地租金之上限為每月1,328 元（31,470×80
      ％×6.33×10％×1 ／12＝1, 328），就超出土地法所規
      定之租金上限部分，出租人無請求租金之權利。從而，原
      告辛○○○、乙○○、戊○○、丁○○、丙○○、庚○○
      等6 人與被告就系爭875 、876 地號達成每月租金3,000
      元之協議，另原告己○○就系爭875 地號與被告達成每月
      租金3,000 元之合意，就超過前開租金上限部分，被告並
      無請求權。從而，原告全體訴請確認被告對於原告就系爭
      875 地號土地之租金債權請求權，超過每月2,061 元之部
      分不存在；另除原告己○○以外之原告6 人訴請確認被告
      對於原告就系爭876 地號土地之租金債權請求權，超過每
      月1,321 元之部分不存在，為有理由，應予准許。
（四）次按訴訟之和解成立者，依民事訴訟法第380 條第1 項規
      定，固與確定判決有同一之效力，惟此項和解亦屬法律行
      為之一種，如其內容違反強制或禁止之規定者，依民法第
      71條前段之規定仍屬無效，最高法院著有55年台上字第27
      45號判例可參。是揆之前開判例意旨之說明，訴訟上和解
      ，雖為訴訟法上之法律行為，但同時亦為私法上之法律行
      為，和解內容如有違反法律上之強行禁止規定，其和解效
      力，自應依違反該強制規定之法律效果而定之。查土地法
      第105 條、第97條基地租金上限之規定係屬強制規定，其
      立法意旨係因城市地方人口集中，其建築房屋基地之需求
      殷切，為防止土地投機，並保護基地承租人之利益而設。
      故當事人間約定之租金額，如超過此限制者，出租人就其
      超過部分之租金無請求權等情，業如前述。而原告己○○
      與被告之被繼承人於本院88年度苗簡字第794 號就系爭87
      6 地號成立和解之租金金額超過該地號法定每月租金金額
      之上限1,321 元，就該和解內容超過租金上限部分，亦應
      認為被告並無請求權存在。
（五）被告雖另抗辯系爭土地經原告出租供市場攤位之用，無土
      地法第97條、第105 條之適用。惟查，本件原告承租系爭
      875 地號土地18.29 平方公尺、876 地號土地6.33平方公
      尺，前開範圍即為原告租地建屋之房屋所使用之面積，此
      有臺灣新竹地方法院81年度簡上字第7 號、及本院88年度
      苗簡字第794 號之和解筆錄之附圖可參，前開二份和解筆
      錄之附圖均為苗栗縣通霄地政事務所80年10月15日所製作
      之複丈成果圖，足見原告承租之範圍係租地建屋使用。至
      被告雖另提出照片證明毗鄰原告房屋之處係供作攤販使用
      ，惟不論被告之主張是否為真實，均不在本件原告所承租
      之範圍內，是被告抗辯本件土地供市場出租攤位之用，顯
      不足採。
五、綜上所述，原告訴請確認被告對原告所承租系爭875 地號，
    面積18.29 平方公尺土地之租金債權請求權，超過每月2,06
    1 元之部分不存在，並確認被告對原告所承租系爭876 地號
    ，面積6.33平方公尺土地之租金債權請求權，超過每月1,32
    1 元之部分不存在，均有理由，應予准許。
六、本件事證已臻明確，兩造其餘攻擊防禦方法，均核與本件判
    決結果不生影響，爰不一一贅述，附此敘明。
七、據上論結，本件原告之訴為有理由，依民事訴訟法第436 條
    第2項、第78條，判決如主文。
中　　華　　民　　國　　94　　年　　8 　　月　　23　　日
                  苗栗簡易庭法　官　曾明玉
以上正本係照原本作成。
如對本判決上訴，須於判決送達後20日內向本院提出上訴狀。
                            書記官　劉依緹
中　　華　　民　　國　　94　　年　　8 　　月　　23　　日
